<TEI>
<text>
<body>

<div><head>II TEORICA DELLE FLESSIONI.</head>

<div><head>A. VERBO.</head>

<div><head>I. TEMI DEL VERBO.</head>

<p>34. Il verbo persiano si può ridurre a due temi, dei
quali chiameremo l'uno [tema di presente], l'altro tema di
passato; così di <f>بخشيدن</f> <f2>bakhshîdan</f2> (infin.), <gloss>donare</gloss>,
<f>بخش</f> <f2>bakhsh</f2> è il tema di presente, <f>بخشيد</f> <f2>bakhshîd</f2> 
quello del passato. — Il [tema del presente] si potrebbe
anche chiamare [radice del verbo].</p>

<p>35. Al tema del presente appartengono il [presente], il
[futuro], [l'imperativo] e il [participio presente]; appartengono
al tema del passato il [passato], [l'infinito] e il [participio passato]. — Il passivo e gli altri tempi si determinano coi
verbi ausiliari, come vedremo.

II. TEMA DEL PRESENTE.</p>

<p>36. Il tema del presente si può definire quella parte
essenziale del verbo priva di ogni suffisso. A questo
tema si aggiungono immediatamente le terminazioni, se
esso termina in consonante; così dal tema <f>بخش</f> <f2>baksh</f2>,
<gloss>donare</gloss>, abbiamo <f>بخشم</f> <f2>bakhsh-am</f2>, <gloss>io dono</gloss>. Se poi il
tema termina in vocale, nell’aggiungere le desinenze del
presente si osservano le regole dei paragrafi 18, 19, 20,
21 e 22. </p>

<p>37. Le terminazioni del presente sono am, î, ad
per il singolare; <f2>-îm</f2>, <f2>-îd</f2>, <f2>-and</f2> per il plurale.</p>

<p>38. Tema in consonante,
<f2>baksh</f2>, <gloss>donare</gloss>:


<pb n="14"/>

<p><f>بخشم</f>, <f2>baksh-am</f2>, <gloss>io dono.</gloss></p>
<p><f>بخشي</f>, <f2>bakhsh-î</f2>, <gloss>tu doni.</gloss></p>
<p><f>بخشد</f>, <f2>bakhsh-ad</f2>, <gloss>egli, ella dona.</gloss></p>
<p><f>بخشيم</f>, <f2>bakhsh-îm</f2>, <gloss>noi doniamo.</gloss></p>
<p><f>بخشيد</f>, <f2>bakhsh-îd</f2>, <gloss>voi donate.</gloss></p>
<p><f>بخشند</f>, <f2>bakhsh-andavano</f2>, <gloss>essi, esse donano.</gloss></p></p>

<p>39. Temi in vocale, <f2>pâlâ</f2>, <gloss>purgare</gloss>, <f2>girî</f2>, <gloss>piangere</gloss>.
<f2>gû</f2>, <gloss>dire</gloss>:
<p><f>پالايم</f>, <f2>pâlâ-y-am</f2>, <gloss>io purgo.</gloss></p>
<p><f>پالائ</f>, <f2>pâlâ-y-î</f2>, <gloss>tu purghi.</gloss></p>
<p><f>گريد</f>, <f2>pâlâ-y-ad</f2>, <gloss>egli, ella piange.</gloss></p>
<p><f>گرئيم</f>, <f2>pâlâ-y-îm</f2>, <gloss>noi piangiamo.</gloss></p>
<p><f>گرئيد</f>, <f2>pâlâ-y-îd</f2>, <gloss>voi dite.</gloss></p>
<p><f>گريند</f>, <f2>pâlâ-y-and</f2>, <gloss>eglino, elleno dicono.</gloss></p></p>

<p>40. Il futuro ha le stesse terminazioni del presente
e si forma da questo premettendo la particella <f>به</f>, <f2>bih</f2>,
come <f>به بخشم</f>, <f2>bih bakhsham</f2>, <gloss>io donerò</gloss>; per lo più
questa particella si prepone al verbo perdendo l’ultima
lettera [h], cioè <f>ببخشم</f>, <f2>bi-bakhsham</f2>. I temi terminanti
in vocale hanno, per le terminazioni, le stesse regole del
presente. Avremo quindi:

<list>
<item><f>ببخشم</f> <f2>bi-bakhsh-am</f2>, <gloss>io donerò.</gloss></item>
<item><f>ببخشي</f> <f2>bi-bakhsh-î</f2>, <gloss>tu donerai.</gloss></item>
<item><f>بپالايد</f> <f2>bi-pâla-y-ad</f2>, <gloss>egli purgherà.</gloss></item>
<item><f>بپالاييم</f> <f2>bi-pâla-y-im</f2>, <gloss>noi purgheremo.</gloss></item>
<item><f>بگرئيد</f> <f2>bi-giriy-îd</f2>, <gloss>voi piangerete.</gloss></item>
<item><f>بگويند</f> <f2>di-gûy-and</f2>, <gloss>essi, esse diranno.</gloss></item>
</list></p>

<p>41. I temi che cominciano per vocale, tra la vocale
della particella <f2>bi-</f2> del futuro e la vocale iniziale del tema

pongono una <f2>y</f2>, come <f2>bi-y-âǵ-am</f2>, <f>بيآجم</f>, io pianterò, dal
tema <f>آج</f> <f2>aǵ</f2>; talvolta però il <f2>y</f2> si tralascia come: <f>بآجد</f>, <f2>bi-âǵ-ad</f2>, <gloss>egli pianterà</gloss>. Trovasi anche, specialmente nel

verso, soppressa la <f2>i</f2> della particella <f2>bi-</f2>, come: <f>باجد</f>, <f2>b'-aǵ-ad</f2>, <gloss>egli pianterà</gloss>. Se poi il tema comincia per vocale


<pb n="15"/> 
breve (per <f>ا</f> cioè senza la maddah <f>آ</f>), la <f>ا</f> sparisce e si
conserva soltanto la vocale che essa aveva; così il tema
<f>افت</f> <f2>uft</f2> <gloss>cadere</gloss>, fa al futuro  <f>به افتم</f>  <f2>bih uft-am</f2>, e <f>بئفتم</f>, <f2>bi-y-uft-am</f2>, <gloss>io cadrò</gloss>. Avremo quindi dai temi <f>آج</f>, <f2>aǵ</f2> e
<f>افت</f>, <f2>uft</f2>: 
<list>
<item><f>بيآجم</f> <f2>bi-y-âǵ-am</f2>, <gloss>io pianterò.</gloss></item>

<item><f>بيآجی</f> <f2>bi-y-âǵ-î</f2>, <gloss>tu pianterai.</gloss></item>

<item><f>بيآجد</f> <f2>bi-y-âǵ-ad</f2>, <gloss>egli, ella pianterà.</gloss></item>

<item><f>بيفتيم</f> <f2>bi-y-uft-îm</f2>, <gloss>noi cadremo.</gloss></item>

<item><f>بيفتيد</f> <f2>bi-y-uft-îd</f2>, <gloss>voi cadrete.</gloss></item>

<item><f>بيفتند</f> <f2>bi-y-uft-and</f2>, <gloss>eglino, elleno cadranno.</gloss></item>
</list></p>

<p>42. L'imperativo non ha che la 2a persona singolare,
valendo per le altre persone quelle del futuro. Il solo
tema del presente preceduto dalla particella <f2>bi-</f2> costituisce
questa 2a persona. Avremo quindi:
<list>
<item><f>ببخشي</f> <f2>bi-bakhsh</f2>, <gloss>dona tu.</gloss></item>
<item><f>بنما</f> <f2>bi-numâ</f2>, <gloss>mostra tu.</gloss></item>
<item><f>بغو</f> <f2>bi-gû</f2>, <gloss>di’ tu.</gloss></item>
<p><f>بآج، بيآج</f>, <f2>bi-âǵ, bi-y-âǵ</f2>, <gloss>pianta tu</gloss></p>

<item><f>بيفت</f> <f2>bi-y-uft</f2>, <gloss>cadi tu.</gloss></item>
<item><f>بگری</f> <f2>bi-girî</f2>, <gloss>piangi tu.</gloss></item>
</list></p>

<p>43. Il participio presente ha tre terminazioni, cioè
<f2>-â</f2>, <f2>-în</f2>, <f2>-andah</f2>. Quì pure per le vocali si richiamano le
regole dei paragrafi 18, 19, 20, 21, 22. Avremo quindi
dai temi <f2>baksh</f2>, <f2>numâ</f2>, <f2>girî</f2>, <f2>gû</f2> i participii presenti:

<list>
<item><f>بخشا بخشان بخشنده</f>, <f2>bakhsh-â, bakhsh-ân, bakhsh-andah</f2>, <gloss>donante</gloss>.</item>
<item><f>نمايا نمايان نماينده</f>, <f2>numâ-y-â, numâ-y-ân, numâ-y-andah</f2>, <gloss>mostrante</gloss>.</item>
<item><f>گريا گريان گرينده</f>, <f2>giriy-â, giriy-ân, giriy-andah</f2>, <gloss>piangente</gloss>.</item>
<item><f>گوياگويان گوينده</f>, <f2>gû-y-â, gû-y-ân, gû-y-andah</f2>, <gloss>dicente</gloss>.</item>
</list>

<pb n="16"/>


III. TEMA DEL PASSATO.</p>

<p>44. Il tema del passato si forma da quello del pre-
sente coll’ aggiunta di un <f2>t</f2> al quale tengono dietro le
desinenze. Così dal tema di presente <f>مان</f> <f2>mân</f2> si fa
<f2>mân-t</f2>, poi <f>ماند</f> <f2>mân-d</f2>  (23), e <f2>mând</f2> è tema di passato
di <f2>mân</f2>.</p>

<p>45. Senonchè alcuni verbi aggiungono [mediatamente],
altri [immediatamente] il <f2>t</f2> al tema di presente. Di questi
ultimi parleremo più innanzi. I primi invece uniscono
questo <f2>t</f2> al tema del presente per mezzo di una delle
vocali <f2>â</f2>, <f2>î</f2>, <f2>û</f2> o per mezzo della lettera <f2>s</f2>.</p>

<p>46. Nel caso delle vocali <f2>â</f2>, <f2>î</f2>, al tema di presente
si fa seguire una di queste vocali, alla quale tien dietro
il <f2>t</f2> che mutasi in <f2>d</f2> (23). Così dal tema di presente <f>نه</f> <f2>nih</f2> avremo <f2>nih-â-t</f2> = <f2>nihâd</f2> <f>نهان</f> che è tema di passato;
parimente dal tema <f>بخش</f> <f2>bakhsh</f2> avremo <f2>bakhksh-î-t</f2> =
<f2>bakhshîd</f2> <f>بخشيذ</f>.

NOTA 1a. — Che il <f2>t</f2> fosse primitivo in questi verbi e che poi
esso si sia affievolito in <f2>d</f2>, si conosce dal pehlevico in cui abbiamo
<f2>bakhshîtan</f2> = np. <f2>bakhshîdan</f2>, e <f2>dâtan</f2> = np. <f2>dâdan</f2> (infiniti).

NOTA 2a. — Nel trattar di questi verbi abbiam dovuto partire
dal punto di vista del neo-persiano e trattar come vocale d’unione
questa <f2>â</f2>, perchè in questa lingua <f2>nih</f2> va considerato come tema di
presente e radice del verbo (pres. <f2>nih-am</f2>) che ha per tema di passato
<f2>nihâd</f2>; ma <f2>nihâd</f2>, secondo la grammatica comparata, va scomposto
in <f2>ni-hâ-d</f2> (<f2>ni</f2> è un' antica preposizione) che ci riconduce a un <f2>z</f2>. e
skr. <skr>ni-dhâ</skr>, in cui la radice è <skr>dhâ</skr> = gr. <g>θε</g> in <g>τίθημι</g>. Parimente
il np. <f2>firist</f2> ha per tema di passato <f2>firistâd</f2>, ma questo ci riconduce
a un z. <zend>fra-çtâ</zend>, skr. <skr>pra-sthâ</skr>, nei quali la radice è <skr>sthâ</skr>, <zend>çtâ</zend>, gr.
<g>στα</g> in <g>ἵστημι</g>, lat. <lat>sto</lat>, <lat>sisto</lat>.</p>

<p>47. I verbi che prendono invece per intermedia la
vocale <f2>û</f2>, al tema di presente terminano in <f2>â</f2>, il quale <f2>â</f2>
dinanzi all’ <f2>û</f2> si elide. A questo <f2>û</f2> poi segue il <f2>t</f2> che
diventa <f2>d</f2> (23). Così dal tema di presente <f>آزما</f> <f2>âzmâ</f2>

avremo nel tema di passato  <f2>âzm[â]-û-t</f2>, poi <f2>âzmûd</f2> <f>آزمود</f>.



<pb n="17"/></p>

<p>48. La <f2>s</f2> intermedia si pone fra il tema del presente
ed il <f2>t</f2> che allora si conserva tal quale (24). Quindi
dal tema <f>آرا</f> <f2>ârâ</f2> si farà <f>آراست</f> <f2>ârâ-s-t</f2>, che è tema
di passato. Se poi il tema di presente termina in con-
sonante, alla s si prepone una 7, così <f>نگر</f> <f2>nigar</f2> avremo
<f>نگررست</f> <f2>nigar-i-s-t</f2>.
</p><p>
Nota. — Anche qui, partendo dal punto di vista del neo-
persiano, abbiam dovuto trattar come epentetica questa s che appare
davanti al <f2>t</f2> suffisso; ma, come abbiam già fatto osservare (22 nota),
la <f2>s</f2> è qui rappresentante di una antica <f2>dh</f2> che si trova nello zendo;
np. <f2>â-râs-t</f2> = z. <zend>â-râdh</zend>, np. <f2>shus-t</f2> = z. <zend>khshudh</zend>. Questa <f2>dh</f2> poi,
come vedemmo, appare nel neo-persiano nella figura di y davanti a
vocale, np. <f2>â-rây-am</f2>, shûy-am, rûy-am = z. <zend>â-râdh</zend>, <zend>khshudh</zend>, <zend>rudh</zend>.
</p>

<p>49. Formato il tema del passato, gli si uniscono le
desinenze che per il [tempo passato] sono <f2>-am</f2>, <f2>î</f2> (la 3° persona non ha terminazione, ma lascia tal quale il tema),
<f2>îm</f2>, <f2>îd</f2>, <f2>and</f2>. Eccone gli esempi:</p>

<p>50. Temi che prendono é; tema di presente xz%, porre.
<list>
<item><f>نهادم</f> <f2>nih-â-d-am</f2>, <gloss>io posi.</gloss></item>
<item><f>نهادی</f> <f2>nih-â-d-î</f2>, <gloss>tu ponesti. </gloss></item>
<item><f>نهاد</f> <f2>nih-â-d</f2>, <gloss>egli, ella pose (49).</gloss></item>
<item><f>نهاديم</f> <f2>nih-â-d-îm</f2>, <gloss>noi ponemmo.</gloss></item>
<item><f>نهاديد</f> <f2>nih-â-d-îd</f2>, <gloss>voi poneste.</gloss></item>
<item><f>نهادند</f> <f2>nih-â-d-and</f2>, <gloss>eglino, elleno posero. </gloss></item>
</list>

</p>

<p>51. Temi che prendono <f2>î</f2>; tema di presente <f2>bakhsh</f2>,
<gloss>donare</gloss>. 

<list>
<item><f>بخشيدم</f> <f2>bakksh-î-d-am</f2>, <gloss>io donai.</gloss></item>

<item><f>بخشيدی</f> <f2>bakksh-î-d-î</f2>, <gloss>tu donasti.</gloss></item>

<item><f>بخذيد</f> <f2>bakksh-î-d</f2>, <gloss>egli, ella, donò.</gloss></item>

<item><f>بخشيديم</f> <f2>bakksh-î-d-îm</f2>, <gloss>noi donammo.</gloss></item>

<item><f>بخشيديد</f> <f2>bakksh-î-d-îd</f2>, <gloss>voi donaste.</gloss></item>

<item><f>بخذيدند</f> <f2>bakksh-î-d-and</f2>, <gloss>eglino, elleno donarono.</gloss></item>
</list>
</p>

<p>52. Temi che prendono <f2>û</f2>; tema di presente <f2>âzmâ</f2>,

provare.



<pb n="18"/>
<list>

<item><f>آزمودم</f> <f2>azm[â|-û-d-am</f2>, <gloss>âzm-û-d-am (47), io provai.</gloss></item>
<item><f>آزمودی</f> <f2>âzm-û-d-î</f2>, <gloss>tu provasti.</gloss></item>
<item><f>آجمود</f> <f2>dam-i-d</f2>, <gloss>egli, ella provò.</gloss></item>
<item><f>آزموديم</f> <f2>âzm-û-d-îm</f2>, <gloss>noi provammo.</gloss></item>
<item><f>آزموديد</f> <f2>âzm-û-d-îd</f2>, <gloss>voi provaste.</gloss></item>
<item><f>آزمودند</f> <f2>âzm-û-d-and</f2>, <gloss>eglino, elleno provarono.</gloss></item>
</list>

</p>

<p>53. Temi che prendono <f2>s</f2>; temi di presente: <f2>ârâ</f2>,
ornare, <f2>nigar</f2>, osservare.
<list>
<item><f>آراستم</f> <f2>ârâ-s-t-am</f2>, <gloss>io adornai.</gloss></item>
<item><f>آراستی</f> <f2>ârâ-s-t-î</f2>, <gloss>tu adornasti.</gloss></item>
<item><f>آراست</f> <f2>ârâ-s-t</f2>, <gloss>egli, ella adornò.</gloss></item>
<item><f>نگرستيم</f> <f2>nigar-î-s-t-îm (48)</f2>, <gloss>noi osservammo.</gloss></item>
<item><f>نگرستيد</f> <f2>nigar-î-s-t-îd</f2>, <gloss>voi osservaste.</gloss></item>
<item><f>نگرستند</f> <f2>nigar-î-s-t-and</f2>, <gloss>eglino, elleno osservarono.</gloss></item>
</list></p>
<p>54. L'infinito termina in @%; quindi dai sopraddetti
temi avremo:
<list>
<item><f>نهادن</f> <f2>nih-â-d-an</f2>, <gloss>porre.</gloss></item>
<item><f>بخشيدن</f> <f2>bakhsh-î-d-an</f2>, <gloss>donare.</gloss></item>
<item><f>آزمودن</f> <f2>âzm-û-d-an</f2>, <gloss>provare.</gloss></item>
<item><f>آراستن</f> <f2>ârâ-s-t-an</f2>, <gloss>ornare. </gloss></item>
<item><f>نگرستن</f> <f2>nigar-i-s-t-an</f2>, <gloss>osservare.</gloss></item>
</list>
</p>

<p>55. Il participio passato termina in <f2>-ah</f2>; quindi dai
detti temi avremo:
<list>
<item><f>نهاده</f> <f2>nih-â-d-ah</f2>, <gloss>che ha posto.</gloss></item>
<item><f>بخشيده</f> <f2>bakhsh-î-d-ah</f2>, <gloss>che ha donato.</gloss></item>
<item><f>آزموده</f> <f2>âzm-û-d-ah</f2>, <gloss>che ha provato.</gloss></item>
<item><f>آراسته</f> <f2>ârâ-s-t-ah</f2>, <gloss>che ha ornato.</gloss></item>
<item><f>siti</f> <f2>nigar-i-s-t-ah</f2>, <gloss>che ha osservato.</gloss></item>
</list>
Si noti che spesso il participio passato esprime una pro-
posizione incidente, come: 


<pb n="19"/>

<f>خجسته بسيار زر و زيور پوشيده نزدِ طقطی رفت</f>, <f2>khuǵistah bisyar zar u zîvar pûshîdah nazd i ṭûṭ raft</f2>, <gloss>Khogisteh molto oro e ornamenti essendosi vestita (<f2>pûsh-î-d-ah</f2> part. passato del tema <f2>pûsh</f2>,
<gloss>vestire</gloss>), presso al pappagallo andò.</gloss>
</p>

<p>56. Tratteremo ora dei verbi che uniscono 
[immediatamente] il <f2>t</f2> del passato al tema del presente.</p>

<p>57. Quando il tema del presente non termini con
una delle lettere <f2>b</f2>, <f2>v</f2>, <f2>s</f2>, <f2>sh</f2>, <f2>z</f2>, <f2>h</f2>, nè con la sillaba <f2>âr</f2>,
il <f2>t</f2> caratteristico del tema del passato si unisce 
[immediatamente] al tema di presente e diventa <f2>d</f2> (23); così
dal tema <f2>kan</f2> <gloss>avremo</gloss> <f2>kan-t</f2> = <f2>kand</f2>, <f>لند</f>, che è tema
di passato. Eccone gli esempi:</p>

<p>58. Temi di presente: #az, scavare, s0ar. portare.

<list>
<item><f>کندم</f> <f2>kan-d-am</f2>, <gloss>io scavai.</gloss></item>
<item><f>کندی</f> <f2>kan-d-î</f2>, <gloss>tu scavasti.</gloss></item>
<item><f>کند</f> <f2>kan-d</f2>, <gloss>egli, ella scavò.</gloss></item>
<item><f>آورديم</f> <f2>âvar-d-îm</f2>, <gloss>noi portammo.</gloss></item>
<item><f>آورديد</f> <f2>âvar-d-îd</f2>, <gloss>voi portaste.</gloss></item>
<item><f>آوردند</f> <f2>âvar-d-and</f2>, <gloss>eglino, elleno portarono.</gloss></item>
</list>

Infinito: <f>کندن</f> <f2>kan-d-an</f2>, <f>آوردن</f> <f2>âvar-d-an</f2>.
Participio passato: <f>کنده</f> <f2>kan-d-ah</f2>, <f>آورده</f> <f2>âvar-d-ah</f2>.</p>

<p>59. Se invece il tema di presente termina in una
delle lettere <f2>b</f2>, <f2>v</f2>, <f2>s</f2>, <f2>sh</f2>, <f2>z</f2>, <f2>h</f2> o nella sillaba èr, il <f2>t</f2> del
passato gli va unito pure immediatamente e rimane inalte-
rato, ma le consonanti finali dei temi, dinanzi a questo <f2>t</f2>,
subiscono i mutamenti fonetici dei paragrafi 24, 25, 26,
27, 28, 29, 30, 31.
</p>

<p>60. I verbi che nel tema del presente escono in <f2>b</f2>,
dinanzi al <f2>t</f2> del passato mutano questo <f2>b</f2> in <f2>f</f2>. Temi di
presente: <f2>kûb</f2>, battere, <f2>yâb</f2>, trovare.

<list>
<item><f>کوفتم</f> <f2>kûf-t-am</f2>, <gloss>io battei.</gloss></item>
<item><f>کوفتی</f> <f2>kûf-tî</f2>, <gloss>tu battesti.</gloss></item>
<item><f>کوفت</f> <f2>kûf-t</f2>, <gloss>egli, ella battè.</gloss></item>




<pb n="20"/>


<item><f>یافتيم</f> <f2>yâf-t-îm</f2>, <gloss>noi trovammo.</gloss></item>

<item><f>يافتيد</f> <f2>yâf-t-îd</f2>, <gloss>voi trovaste. </gloss></item>

<item><f>يافتند</f> <f2>yâf-t-and</f2>, <gloss>eglino, elleno trovarono.</gloss></item>
</list>
Infinito: <f>کوفتن</f>, <f2>kûf-t-an</f2>, <f>يافتن</f>, <f2>yâftan</f2>.
Participio passato: <f>کوفته</f>, <f2>kûf-t-ah</f2>, <f>کوفته</f>, <f2>yâf-t-ah</f2>.</p>

<p>61. I verbi che al tema di presente escono in <f2>v</f2>,
cambiano questo <f2>v</f2>, dinanzi al <f2>t</f2> del tema del passato, in
<f2>f</f2>. Temi di presente: <f2>kâv</f2>, <gloss>scavare</gloss>, <f2>râv</f2>, <gloss>andare</gloss>.

<list>
<item><f>کافتم</f> <f2>kâf-t-am</f2>, <gloss>io scavai.</gloss></item>

<item><f>کفتی</f> <f2>kâf-t-î</f2>, <gloss>tu scavasti.</gloss></item>

<item><f>کافت</f> <f2>kâf-t</f2>, <gloss>egli, ella scavò.</gloss></item>

<item><f>رفتيم</f> <f2>raf-t-îm</f2>, <gloss>noi andammo.</gloss></item>

<item><f>رفتيد</f> <f2>raf-t-îd</f2>, <gloss>voi andaste.</gloss></item>

<item><f>رفتند</f> <f2>raf-t-and</f2>, <gloss>eglino, elleno andarono.</gloss></item>
</list>

Infinito: <f>کافتن</f>, <f2>kâf-t-an</f2>, <f>رفتن</f>, <f2>raf-t-an</f2>.
Participio passato: <f>کافته</f>, <f2>kâf-t-ah</f2>, <f>رفته</f> <f2>raf-t-ah</f2>.</p>

<p>62. I verbi che al tema di presente escono in <f2>s</f2>,
mutano questa <f2>s</f2>, innanzi al <f2>t</f2> in <f2>sh</f2>. Essi, innanzi a
questa <f2>s</f2> del tema di presente, hanno una <f2>î</f2> che nel tema
del passato mutasi in <f2>i</f2>. Temi di presente: <f2>rîs</f2>, <gloss>filare</gloss>,
<f2>nuvîs</f2>, <gloss>scrivere</gloss>.

<list>
<item><f>رشتم</f> <f2>rish-t-am</f2>, <gloss>io filai.</gloss></item>
<item><f>رشتي</f> <f2>rish-t-î</f2>, <gloss>tu filasti.</gloss></item>
<item><f>رشتم</f> <f2>rish-t</f2>, <gloss>egli, ella filò.</gloss></item>
<item><f>نوشتيم</f> <f2>nuvish-t-îm</f2>, <gloss>noi scrivemmo.</gloss></item>
<item><f>نوشتيد</f> <f2>nuvish-t-îd</f2>, <gloss>voi scriveste.</gloss></item>
<item><f>نوشتند</f> <f2>nuvish-t-and</f2>, <gloss>eglino, elleno scrissero.</gloss></item>
</list>

Infinito: <f>رشتن</f>, <f2>rish-t-an</f2>, <f>نوشتن</f> <f2>nuvish-t-an</f2>.
Participio passato: <f>رشته</f>, <f2>rish-t-ah</f2>, <f>نوشته</f> <f2>nuvish-t-ah</f2>.</p>

<p>63. I verbi che al tema di presente escono in <f2>s</f2> o
<f2>sh</f2>, mutano in <f2>kh</f2> questa <f2>s</f2> o <f2>sh</f2> dinanzi al <f2>t</f2> del passato.
Temi: <f2>shinâs</f2>, <gloss>conoscere</gloss>, <f2>furûsh</f2>,  <gloss>vendere</gloss>.


<pb n="21"/>

<list>
<item><f>شناختم</f> <f2>shinâkh-t-am</f2>, <gloss>io conobbi.</gloss></item>

<item><f>شناختئ</f> <f2>shinâkh-t-î</f2>, <gloss>tu conoscesti.</gloss></item>

<item><f>شناخت</f> <f2>shinâkh-t</f2>, <gloss>egli, ella conobbe.</gloss></item>

<item><f>فروختيم</f> <f2>furûkh-t-îm</f2>, <gloss>noi vendemmo.</gloss></item>

<item><f>فروختيد</f> <f2>furûkh-t-îd</f2>, <gloss>voi vendeste.</gloss></item>

<item><f>فروختند</f> <f2>furûkh-t-and</f2>, <gloss>eglino, elleno vendettero.</gloss></item>
</list>

Infinito: <f>شناختن</f> <f2>shinâki-tan</f2>, <f>فروختن</f> <f2>furûkh-t-an</f2>.
Participio passato: <f>شناخته</f> <f2>shinâkh-t-ah</f2>, <f>فروخته</f> <f2>furûkh-t-ah</f2>.</p>

<p>64. I verbi che al tema di presente escono in <f2>z</f2>,
innanzi al <f2>t</f2> mutano tal <f2>z</f2> in <f2>kh</f2>. Temi di presente: <f2>sâz</f2>,
<gloss>fare</gloss>, <f2>parhîz</f2>, <gloss>evitare</gloss>.

<list>
<item><f>ساختم</f> <f2>sâkth-t-am</f2>, <gloss>io feci.</gloss></item>
<item><f>ساختي</f> <f2>sâkth-t-î</f2>, <gloss>tu facesti.</gloss></item>
<item><f>ساخت</f> <f2>sâkth-t</f2>, <gloss>egli, ella fece.</gloss></item>

<item><f>پرهيختيم</f> <f2>parhîkh-t-îm</f2>, <gloss>noi evitammo.</gloss></item>

<item><f>پرهيختيم</f> <f2>parhîkh-t-îd</f2>, <gloss>voi evitaste.</gloss></item>

<item><f>پريختند</f> <f2>parhîkh-t-and</f2>, <gloss>eglino, elleno evitarono.</gloss></item>
</list>

Infinito: <f>ساختن</f> <f2>sâkh-t-an</f2>, <f>پرهيختن</f> parhîkh-t-an.
Participio passato: <f>ساخته</f> <f2>sâkh-t-ah</f2>, <f>پرهيخته</f>  <f2>parhîkh-t-ah</f2>.</p>

<p>65. I verbi che al tema del presente escono in <f2>h</f2>,
mutano dinanzi al <f2>t</f2> quest' <f2>h</f2> in <f2>s</f2>. Temi di presente:
<f2>rah</f2>, <gloss>sfuggire</gloss>, <f2>ǵah</f2>, <gloss>saltare</gloss>.
<list>
<item><f>رستم</f> <f2>ras-tam</f2>, <gloss>io sfuggii.</gloss></item>

<item><f>رستي</f> <f2>ras-t-î</f2>, <gloss>tu sfuggisti.</gloss></item>
<item><f>رست</f> <f2>ras-t</f2>, <gloss>egli, ella sfuggì.</gloss></item>
<item><f>جستيم</f> <f2>ǵas-t-îm</f2>, <gloss>noi saltammo.</gloss></item>
<item><f>جستئد</f> <f2>ǵas-t-îd</f2>, <gloss>voi saltaste.</gloss></item>
<item><f>جستند</f> <f2>ǵas-t-and</f2>, <gloss>eglino, elleno saltarono.</gloss></item>
</list>

Infinito: <f>رستن</f> <f2>ras-t-an</f2>, <f>جستن</f> <f2>ǵas-t-an</f2>.
Participio passato: <f>رسته</f> <f2>ras-t-ah</f2>, <f>جسته</f> <f2>ǵas-t-ah</f2>.</p>

<p>66. La sillaba <f2>âr</f2> dei verbi che al tema di presente
terminano per essa, innanzi al <f2>t</f2> mutasi in <f2>âsh</f2>. Temi:
<f2>dâr</f2>, <gloss>avere</gloss>, <f2>angâr</f2>, <gloss>pensare</gloss>, <gloss>stimare</gloss>.


<pb n="22"/>

<list>
<item><f>داشتم</f> <f2>dâsh-t-am</f2>, <gloss>io ehbi.</gloss></item>
<item><f>داشتي</f> <f2>dâsh-t-î</f2>, <gloss>tu avesti.</gloss></item>
<item><f>داشت</f> <f2>dâsh-t</f2>, <gloss>egli, ella ebbe.</gloss></item>
<item><f>أنگاشتيم</f> <f2>angâsh-t-îm</f2>, <gloss>noi pensammo.</gloss></item>
<item><f>أنگاشتيد</f> <f2>angâsh-t-îd</f2>, <gloss>voi pensaste.</gloss></item>
<item><f>أنگاشتند</f> <f2>angàsh-t-and</f2>, <gloss>eglino, elleno pensarono.</gloss></item>
</list>
Infinito: <f>داشتن</f> <f2>dâsh-tan</f2>, <f>أنگاشتن</f> a<f2>ngâsh-t-an</f2>.
Participio passato: <f>داشته</f> <f2>dâsh-tah</f2>, <f>أنگاشته</f> <f2>angâsh-t-ah</f2>.

Nora. — Qualche rara volta questi verbi lasciano inalterata,
<emph>anche nel tema del passato</emph>, la sillaba <f2>âr</f2> del tema di presente, e il <f2>t</f2>
suffisso allora si muta in <f2>d</f2>. Così accanto ad <f>أنگاشتن</f> <f2>angâsh-t-an</f2>
abbiamo anche <f>أنگاردن</f> <f2>angâr-d-an</f2>.</p>

<p>67. Vi sono alcuni verbi che al tema di presente
escono in <f2>-în</f2>. Questi, che sono veramente pochi, nel
formare il tema del passato elidono la <f2>n</f2> di <f2>-în</f2> e aggiungono
immediatamente il <f2>t</f2> che in tal caso diventa <f2>d</f2> (23). Quindi
dai temi di presente <f2>âfarin</f2>, <f2>ćîn</f2>, <f2>guzîn</f2> avremo i temi di
passato: <f2>âfarî-d</f2>, <f2>ćî-d</f2>, <f2>guzî-d</f2>. Questa <f2>n</f2> del tema di pre-
sente che non comparisce nel tema del passato, corrisponde
al sanscrito e zendo <skr>n</skr> della 5a classe dei verbi;
abbiamo infatti dal skr. <skr>ći</skr> il presente <skr>ći-no-mi</skr>, np. <f2>ćî-n-am</f2>, <gloss>io raccolgo</gloss>, e dal z. <zend>ći</zend> il partic. (<zend>ćinvañṭ</zend>, <gloss>raccogliente</gloss>,
il ponte Cinvant sul quale passano le anime dei morti.
Cfr. anche il z. <zend>kerenaomi</zend> (pres.) da <zend>kar</zend>, <gloss>fare</gloss>; z. <zend>çurunaoiti</zend>
(pres. 3a pers.) da <zend>çru</zend>, <gloss>udire</gloss>; gr. <grc>δείκ-νυ-μι</grc>, tema <grc>δεικ</grc>.
Eccone ora gli esempi. Temi di presente: <f2>âfarîn</f2>, <gloss>creare</gloss>,
<f2>ćin</f2>, <gloss>raccogliere</gloss>, <f2>guzîn</f2>, <gloss>scegliere</gloss>.

<list>
<item><f>آفريدم</f> <f2>âfarî-d-am</f2>, <gloss>io creai.</gloss></item>
<item><f>آفريدي</f> <f2>âfarî-d-î</f2>, <gloss>tu creasti.</gloss></item>
<item><f>چيد</f> <f2>ćî-d</f2>, <gloss>egli, ella raccolse.</gloss></item>
<item><f>چيديم</f> <f2>ćî-d-îm</f2>, <gloss>noi raccogliemmo.</gloss></item>
<item><f>گزيديد</f> <f2>guzî-d-îd</f2>, <gloss>voi sceglieste.</gloss></item>
<item><f>گزيدند</f> <f2>guzî-d-and</f2>, <gloss>eglino, elleno scelsero.</gloss></item>
</list>

<pb n="23"/>


Infinito: <f>آفريدن</f> <f2>âfarî-d-an</f2>, <f>چيدن</f> <f2>ćî-d-an</f2>, <f>گزيدن</f> <f2>guzî-d-an</f2>.
Participio passato: <f>آفريده</f> <f2>âfarî-d-ah</f2>, <f>چيده</f> <f2>ćî-d-ah</f2>, <f>گزيده</f>
<f2>guzî-d-ah</f2>.</p>

<p>68. Vi sono alcuni verbi che non entrano nelle
categorie sovrascritte. Tra l’uno e l’altro dei loro temi
corre spesso una gran differenza, e conviene per essi
consultare il vocabolario. Ne daremo qui qualche esempio.

Tema di presente. Tema di passato.

<f>آ، آی</f> <f2>â, ây</f2> <f>آمد</f> <f2>âmad</f2> <gloss>venire</gloss>.

<list>
<item><f>بين</f> <f2>bîn</f2> <f>ديد</f> <f2>dîd</f2> <gloss>vedere</gloss>.</item>
<item><f>بند</f> <f2>band</f2> <f>بست</f> <f2>bast</f2> <gloss>legare</gloss>.</item>
<item><f>ده</f> <f2>dih</f2> <f>داد</f> <f2>dâd</f2> <gloss>dare</gloss>.</item>
<item><f>گرد</f> <f2>gard</f2> <f>گشت</f> <f2>gasht</f2> <gloss>diventare</gloss>.</item>
<item><f>گير</f> <f2>gîr</f2> <f>گرفت</f> <f2>girifit</f2> <gloss>prendere</gloss>.</item>
<item><f>گسل</f> <f2>gusil</f2> <f>گسست</f> <f2>gusist</f2> <gloss>danneggiare</gloss>.</item>
<item><f>کن</f> <f2>kun</f2> <f>کرد</f> <f2>kard</f2> <gloss>fare</gloss>.</item>
<item><f>پذير</f> <f2>padhîr</f2> <f>پديرفت</f> <f2>padhîraft</f2> <gloss>ricevere</gloss>.</item>
<item><f>سپار</f> <f2>sipâr</f2> <f>سپرد</f> <f2>sipurd</f2> <gloss>consegnare</gloss>.</item>
<item><f>مير</f> <f2>mîr</f2> <f>مرد</f> <f2>Murd</f2> <gloss>morire</gloss>.</item>
<item><f>خيز</f> <f2>khîz</f2> <f>خاست</f> <f2>khâst</f2> <gloss>levarsi</gloss>.</item>
<item><f>خواب</f> <f2>khvâb</f2> <f>خفت</f> <f2>khuft</f2> <gloss>dormire</gloss>.</item>
<item><f>شمار</f> <f2>shumâr</f2> <f>شمرد</f> <f2>shumurd</f2> <gloss>numerare</gloss>, ecc.</item>
</list></p>

<p>69. V'è in persiano una forma di congiuntivo per
la 3a pers. sing. soltanto; essa si forma colla desinenza
<f2>-âd</f2> unita immediatamente al tema di presente. Quindi
dal tema <f2>kun</f2> <gloss>fare</gloss>, si farà <f2>kun-âd</f2> <f>کناد</f> <gloss>egli faccia! o
possa fare!</gloss>, e dai temi: <f2>â</f2> <gloss>venire</gloss>, <f2>girî</f2> <gloss>piangere</gloss>, <f2>gû</f2> <gloss>dire</gloss>,
avremo <f2>â-y-âd</f2> <f>آياد</f> <gloss>egli venga!</gloss> <f2>giriy-âd</f2> <f>گريد</f> <gloss>egli pianga!</gloss>
<f2>gû-y-âd</f2> <f>گوياد</f> <gloss>egli dica!</gloss></p>

<p>70. La 1a, la 2a persona del singolare e la 3a del plurale 
del tempo passato possono, dopo la desinenza, prendere
talvolta un <f2>-î</f2> che dà al verbo il significato di condizionale


<pb n="24"/>


oppure il valore d’[imperfetto] o di [tempo indeterminato],
come:
<list>
<item><f>پرسيدمی</f> <f2>pursîdam-î</f2>, <gloss>io domanderei, o domandava (tema di pres. <f2>purs</f2>).</gloss></item>
<item><f>پرسيدی</f> <f2>pursîd-î</f2>, <gloss>egli domanderebbe, o domandava.</gloss></item>

<item><f>پرسيدندی</f> <f2>pursîdand-î</f2>, <gloss>essi domanderebbero, o domandavano.</gloss></item>
</list>

IV. VERBI AUSILIARI.</p>

<p>71. I verbi ausiliari persiani sono cinque: 
<list>
<item><f>ام</f> <f2>am</f2>, <gloss>io sono</gloss>; </item>
<item><f>بودن</f> <f2>bûd-an</f2>, <gloss>essere</gloss>;</item> 
<item><f>هستن</f> <f2>has-t-an</f2>, <gloss>essere, esistere</gloss>;</item> 
<item><f>شدن</f> <f2>shu-d-an</f2>, <gloss>essere</gloss>;</item> 
<item><f>خواستن</f> <f2>khvâs-t-an</f2>, <gloss>volere, desiderare</gloss>.</item> 
</list>
Questi verbi servono a formare il passivo
e i tempi che mancano nella flessione semplice.</p>

<p>72. Il verbo am (skr. <skr>asmi</skr>, z. <zend>ahmi</zend>, antp. <oldp>amiy</oldp>)
non ha che il presente:

<list>
<item><f>ام</f> <f2>am</f2> <gloss>io sono</gloss></item>
<item><f>أی</f> <f2>î</f2> <gloss>tu sei</gloss></item>
<item><f>است</f> <f2>ast</f2> <gloss>egli, ella è</gloss></item>
<item><f>ايم</f> <f2>îm</f2> <gloss>noi siamo</gloss></item>
<item><f>ايد</f> <f2>îd</f2> <gloss>voi siete</gloss></item>
<item><f>اند</f> <f2>and</f2> <gloss>eglino, elleno sono</gloss></item>
</list></p>

<p>73. Questo verbo spesse volte si incorpora con la
parola che lo precede, perdendo la <f>ا</f> iniziale e ritenendo
la vocale di questa, purchè la parola antecedente termini
in consonante, come 
<list>
<item><f>مرد ام</f> <f2>mard am</f2> e <f>مردم</f> <f2>mard-am</f2>, <gloss>sono un uomo</gloss>;</item>
<item><f>پسر ای</f> <f2>pusar î</f2> e <f>پسری</f> <f2>pusar-î</f2>, <gloss>tu sei fanciullo</gloss>;</item> 
<item><f>بد است</f> <f2>bad ast</f2> e <f>بدست</f> <f2>bad-ast</f2>, <gloss>è cattivo</gloss>.</item>
</list>
Quando poi la parola antecedente termina in vocale (che
è sempre lunga), la <f>ا</f> iniziale del verbo e la sua vocale
si elidono, come in <f>داناند</f> <f2>dânâ-nd</f2>, <gloss>sono sapienti</gloss>, per
<f2>dânâ and</f2> (<f2>dânâ</f2>, <f>دانا</f>, <gloss>sapiente</gloss>); <f>اوست</f> <f2>ust</f2>, <gloss>egli è</gloss>, per
<f>او است</f></p>

<p>74. Questo verbo, unito al participio del presente,
forma un altro presente; il participio allora resta invariabile
tanto nel singolare quanto nel plurale.


<pb n="25"/>

<list>
<item><f>پرسنده ام</f> <f2>pursandah am</f2>, <gloss>io domando</gloss>.</item>
<item><f>ایپرسنده ای</f> <f2>pursandah î</f2>, <gloss>tu domandi</gloss>.</item>
<item><f>پرسنده است</f> <f2>pursandah ast</f2>, <gloss>egli, ella domanda</gloss>.</item>
<item><f>پرسنده يم</f> <f2>pursandah îm</f2>, <gloss>noi domandiamo</gloss>.</item>
<item><f>پرسنده يد</f> <f2>pursandah îd</f2>, <gloss>voi domandate</gloss>.</item>
<item><f>پرسنده اند</f> <f2>pursandah and</f2>, <gloss>eglino, elleno domandano</gloss>.</item>
</list>

Si noti che il participio precede sempre il verbo ausiliare:
pi sciita dakhshandah am, io sono donante, io dono. —
Questo verbo unito invece col participio passato forma
un trapassato attivo, cioè:

<list>
<item><f>پرسيده ام</f> <f2>pursîdah am</f2> <gloss>io ho domandato</gloss>.</item>
<item><f>پرسيده ای</f> <f2>pursîdah î</f2> <gloss>tu hai domandato</gloss>.</item>
<item><f>پرسيده است</f> <f2>pursîdah ast</f2> <gloss>egli, ella ha domandato</gloss>.</item>
<item><f>پرسيده يم</f> <f2>pursîdah îm</f2> <gloss>noi abbiam domandato</gloss>.</item>
<item><f>پرسيده يد</f> <f2>pursîdah îd</f2> <gloss>voi avete domandato</gloss>.</item>
<item><f>پرسيده اند</f> <f2>pursîdah and</f2> <gloss>eglino, elleno hanno domandato</gloss>.</item>
</list>

Anche quì il participio precede il verbo: <f>بخشيده ام</f>
<f2>bakhshîdah am</f2>, <gloss>io sono avente donato, ho donato</gloss>.
Nota. — Si noti che la 2a persona <f>ای</f> <f2>-î</f2>, <gloss>tu sei</gloss>, quando segue
uno di questi participi, non va scritta integralmente, ma si abbrevia
in <f2>i</f2> rappresentato nella scrittura da una hamzah <f> ً </f> (16, C) posta
dopo la <f2>h</f2> con la quale termina il participio, come: <f>پرسندهء</f> <f2>pursandah-i</f2>, <gloss>tu domandi</gloss>, <f>پرسيدهء</f> <f2>pursîdah-i</f2>, <gloss>tu hai domandato</gloss>, invece

di <f>پرسنده ای</f>, <f>پرسيده ای</f>.</p>

<p>75. Il verbo <f>بودن</f> <f2>bû-d-an</f2>, <gloss>essere</gloss>, ha due temi di
presente: <f>بوم</f> <f2>buv-am</f2> (21) e <f>باشم</f> <f2>bâsh-am</f2> (quest ultimo
è il resto di un antico futuro, cfr. il skr. <skr>bhavishyâmi</skr>, <gloss>io
sarò</gloss>, dalla rad. <skr>bhû</skr>). Il presente <f2>buv-am</f2> o <f2>bâsh-am</f2>, unito
al participio passato, forma un futuro anteriore, cioè:

<list>
<item><f>پرسيده بءم / باشم</f> <f2>buv-am, bâsh-am</f2>, <gloss>io avrò domandato</gloss>.</item>
<item><f>پرسيده بوي / بشي</f> <f2>pursîdah buv-î, bâsh-î</f2>, <gloss>tu avrai domandato</gloss>.</item>
<item><f>پرسيده بود / باشد</f> <f2>pursîdah buv-ad, bâsh-ad,</f2>, <gloss>egli, ella avrà domandato</gloss>.</item>
<item><f>پرسيده بويم / باشيم</f>  <f2>pursîdah buv-îm, bâsh-îm, pursidah</f2>, <gloss>noi avremo domandato</gloss>.</item>
<item><f>پرسيده بويد / باشيد</f> <f2>pursîdah buv-îd, bâsh-îd</f2>, <gloss>voi avrete domandato</gloss>.</item>
<item><f>پرسيده بوند / باشند</f> <f2>pursîdah buv-and, bâsh-and</f2>, <gloss>essi avranno domandato</gloss>.</item>
</list>

<pb n="26"/></p>

<p>76. Il passato <f2>bû-d-am</f2>, unito al participio passato,
forma un piuccheperfetto, come:

<list>
<item><f>پرسيده بودم</f> <f2>pursîdah bû-d-am</f2> <gloss>io aveva domandato</gloss>.</item>
<item><f>پرسيده بودی</f> <f2>pursîdah bû-d-î</f2> <gloss>tu avevi domandato</gloss>.</item>
<item><f>پرسيده بود</f> <f2>pursîdah bû-d</f2> <gloss>egli, ella aveva domandato</gloss>.</item>
<item><f>پرسيده بوديم</f> <f2>pursîdah bû-d-îm</f2> <gloss>noi avevamo domandato</gloss>.</item>
<item><f>پرسيده بوديد</f> <f2>pursîdah bû-d-îd</f2> <gloss>voi avevate domandato</gloss>.</item>
<item><f>پرسيده بودند</f> <f2>pursîdah bû-d-and</f2> <gloss>eglino, elleno avevano domandato</gloss>.</item>
</list>

Infinito: <f>پرسيده بودن</f> <f2>pursîdah bû-d-an</f2>,  <gloss>aver domandato </gloss>.
Participio passato: <f>پرسيده بوده</f> <f2>pursîdah bû-d-ah</f2>,  <gloss>che
aveva domandato</gloss>.</p>

<p>77. L'imperativo ottativo o congiuntivo di 3a pers.
sing. di <f2>bû-d-an</f2> è <f>بواد</f> <f2>buv-âd</f2> (69), che si contrae anche
in <f>باد</f> <f2>bâd</f2> e <f>بادا</f> <f2>bâdâ</f2>, <gloss>fosse pure!</gloss> <lat>utinam!</lat>.</p>

<p>78. Il verbo <f>هستن</f> <f2>has-t-an</f2>, essere, esistere, ha il
solo tema di passato, <f2>has-t</f2>, ma con significato di presente,
come:

<list>
<item><f>هستم</f> <f2>has-t-am</f2>, <gloss>io sono</gloss>.</item>

<item><f>هستی</f> <f2>has-t-î</f2>, <gloss>tu sei</gloss>.</item>

<item><f>هس</f> <f2>has-t</f2>, <gloss>egli, ella è</gloss>.</item>

<item><f>هسيم</f> <f2>has-t-îm</f2>, <gloss>noi siamo</gloss>.</item>
<item><f>هستيد</f> <f2>has-t-îd</f2>, <gloss>voi siete</gloss>.</item>
<item><f>هستند</f> <f2>has-tand</f2>, <gloss>essi sono</gloss>.</item>
</list>
Questo verbo <f2>hastan</f2> con gli interrogativi  <f>که</f> <f2>khi</f2>, <gloss>chi?</gloss>
e <f>چه</f>, <gloss>che? che cosa?</gloss> perde la <f2>h</f2> iniziale, e le due
vocali si contraggono in <f2>î</f2>, come: <f>کيستی</f> <f2>kîstî</f2>, <gloss>chi sei?</gloss>
<f>کيستين</f>, <gloss>chi siete?</gloss> <f>چيست</f> <f2>ćist</f2>, <gloss>che è? cosa è?</gloss></p>

<p>79. Il verbo <f>شدن</f> <f2>shudan</f2> (temi: <f2>shav</f2> (21) di pres.
<f2>shu-d</f2> di pass.), <gloss>essere</gloss>, serve a formare i passivi. — Col
presente <f2>shav-am</f2>, <gloss>io sono</gloss>, preceduto da un participio
passato, si forma un presente passivo. Il participio passato
resta in tal caso invariabile.

<item><f>کشته شوم</f> <f2>kushtah shav-am</f2>, <gloss>io sono ucciso</gloss>.</item>
<item><f>کشته شوی</f> <f2>kushtah shav-î</f2>, <gloss>tu sei ucciso</gloss>.</item>

<item><f>کشته شود</f> <f2>kushtah shav-ad</f2>, <gloss>egli, ella è ucciso</gloss>.</item>

<item><f>کشته شويم</f> <f2>kushtah shav-îm</f2>, <gloss>siamo ucciso</gloss>.</item>
<item><f>کشته شويد</f> <f2>kushtah shav-îd</f2>, <gloss>voi siete ucciso</gloss>.</item>
<item><f>کشته شوند</f> <f2>kushtah shav-and</f2>, <gloss>eglino, elleno sono ucciso</gloss>.</item>


<pb n="27"/></p>

<p>80. Passato passivo. — Si forma col passato di
<f2>shudan</f2>.

<list>
<item><f>کشته شدم</f> <f2>shu-d-ant</f2>, <gloss>io fui ucciso</gloss>.</item>
<item><f>کشته شدی</f> <f2>shu-d-î</f2>, <gloss>tu fosti  ucciso</gloss>.</item>

<item><f>کشته شد</f> <f2>shu-d</f2>, <gloss>egli, ella fu ucciso</gloss>.</item>
<item><f>کشته شديم</f> <f2>shu-d-im</f2>, <gloss>noi fummo  ucciso</gloss>.</item>
<item><f>کشته شديد</f> <f2>shu-d-îd</f2>, <gloss>voi foste  ucciso</gloss>.</item>
<item><f>کشته شدند</f> <f2>shu-d-and</f2>, <gloss>essi, esse furono ucciso</gloss>.</item>
</list></p>

<p>81. Passato composto passivo:
<list>
<item><f>کشته شده بودم</f> <f2>kushtah shu-d-ah am</f2>, <gloss>io sono stato ucciso</gloss>.</item>
<item><f>کشته شده بودی</f> <f2>kushtah shu-d-ah-t (74, nota)</f2>, <gloss>tu sei stato ucciso</gloss>, ecc.</item>
</list></p>

<p>82. Piuccheperfetto passivo:

<list>
<item><f>کشته بشوم</f> <f2>kushtah shu-d-ah bûdam</f2>, <gloss>io era stato ucciso</gloss>.</item>
<item><f>کشته بشودی</f> <f2>kushtah shu-d-ah bûdî</f2>, <gloss>tu eri stato ucciso</gloss>, ecc.</item>
</list></p>

<p>83. Futuro passivo:
<list>
<item><f>کشته نشوم</f> <f2>kushtah bi-shav-am</f2>, <gloss>io sarò ucciso</gloss>.</item>
<item><f>کشته نسوی</f> <f2>kushtah bi-shav-î</f2>, <gloss>tu sarai ucciso</gloss>, ecc.</item>
</list></p>

<p>84. Futuro anteriore passivo:

<list>
<item><f>کشته بشوم</f> <f2>kushtah shudah basham</f2>, <gloss>io sarò stato ucciso</gloss>.</item>
<item><f>کشته بشوی </f> <f2>kushtah shudah béshi</f2>, <gloss>tu sarai stato ucciso</gloss>, ecc.</item>
</list></p>

<p>85. Infinito passivo:

<list>
<item><f>کشته شدن</f> <f2>kushtah shudan</f2>, <gloss>essere ucciso</gloss>.</item>
<item><f>کشته شده بودن</f> <f2>kushtah shudah bûdan</f2>, <gloss>essere stato ucciso</gloss>.</item>
</list></p>

<p>86. Imperativo passivo:

<list>
<item><f>کشته بشو</f> <f2>kushtah bi-shav</f2>, <gloss>sii ucciso</gloss>.</item>
</list></p>

<p>87. Participio passivo:
<list>
<item><f>کشته شءا</f> <f2>kushtah shavâ</f2>, <gloss>che è ucciso</gloss>.</item>
<item><f>کشته شءان</f> <f2>kushtah shavân</f2>, <gloss>che è ucciso</gloss>.</item>
<item><f>کشته شونده</f> <f2>kushtah shavandah</f2>, <gloss>che è ucciso</gloss>.</item>
<item><f>کشته شده</f> <f2>kushtah shudah</f2>, <gloss>che è stato ucciso</gloss>.</item>
</list>

<pb n="28"/></p>

<p>88. Il verbo <f>خواستن</f> <f2>khvâstan</f2>, <gloss>desiderare</gloss> (temi:
<f2>khvâh</f2> di pres. (65), <f2>khvâs-t</f2> di pass.), col tempo presente
(<f2>khvâh-am</f2>, <gloss>io desidero</gloss>), seguìto da un tema di passato
di un verbo, forma un futuro, come:

<list>
<item><f>خواهم کرد</f> <f2>khvâh-am kard</f2>, <gloss>io desidero fare, io farò</gloss>.</item>

<item><f>خواهی کرد</f> <f2>khvâh-î kard</f2>, <gloss>tu farai</gloss>.</item>
<item><f>خواهد مرد</f> <f2>khvâh-ad murd</f2>, <gloss>egli, ella morirà</gloss>.</item>
<item><f>خواهيم مرد</f> <f2>khvâh-îm murd</f2>, <gloss>noi moriremo</gloss>.</item>
<item><f>خواهيد رفت</f> <f2>khvâh-îd raft</f2>, <gloss>voi andrete</gloss>.</item>
<item><f>خواهيد رفت</f> <f2>khvâh-and raft</f2>, <gloss>eglino, elleno andranno</gloss>.</item>
</list>

Questo verbo <f2>khvâstan</f2>, al tempo passato, con un tema
di passato di qualunque verbo, forma una specie di
condizionale:

<list>
<item><f>خواستم برد</f> <f2>khvas-tam burd</f2>, <gloss>io porterei</gloss>.</item>
<item><f>خواستی برد</f> <f2>khvas-t-î burd</f2>, <gloss>tu porteresti</gloss>.</item>
<item><f>خواست برد</f> <f2>khvàs-t burd</f2>, <gloss>egli porterebbe</gloss>, ecc.</item> 
</list></p>

<p>89. Questo verbo forma ancora due futuri passivi:

<list>
<item><f>برده خواهم شد</f> <f2>burdah khvâham shud</f2>, <gloss>io sarò portato</gloss>, ecc.</item>
<item><f>برده خواستم شد</f> <f2>burdah khvâstam shud</f2>, <gloss>io sarò stato
portatoporterebbe</gloss>, ecc.</item>
</list>

Quest’ ultima forma è pochissimo usata, e da alcune
Grammatiche non si ricorda.

V.  VERBI DERIVATI.</p>

<p>90. Alcuni verbi [intransitivi] diventano [transitivi]
aggiungendo al tema di presente la sillaba <f2>-ân</f2>; da <f2>-ras</f2>,
<gloss>giungere</gloss>, avremo quindi <f2>ras-ân</f2>, far giungere, condurre,
restituire, portare, ecc.- A questo tema <f2>rasân</f2>, che è
tema di presente, si aggiungono le desinenze del presente.
Avremo quindi:


<pb n="29"/>


Intransitivo: Transitivo derivato:
<list>
<item><f>رسم</f> <f2>ras-am</f2> <gloss>io giungo</gloss>, ecc.</item> 
<item><f>رسانم</f> <f2>ras-ân-am</f2> <gloss>io conduco</gloss>, ecc.</item> 

<item><f>تسی</f> <f2>râs-î</f2> <gloss>tu giungi</gloss></item> 
<item><f>رسىانی</f> <f2>ras-ân-î</f2> <gloss>tu conduci</gloss></item>


<item><f>رسد</f> <f2>ras-ad</f2> <gloss>egli, ella giunge</gloss></item>
<item><f>رساند</f> <f2>ras-ân-ad</f2> <gloss>egli, ella conduce</gloss></item>

<item><f>رسانيم</f> <f2>ras-îm</f2> <gloss>noi giungiamo</gloss></item> 
<item><f>رسانيم</f> <f2>ras-ân-îm</f2> <gloss>noi conduciamo</gloss></item>

<item><f>رسيد</f> <f2>ras-îd</f2> <gloss>voi giungete</gloss></item> 
<item><f>رسسانيد</f> <f2>ras-ân-id</f2> <gloss>voi conducete</gloss></item>



<item><f>رسند</f> <f2>ras-and</f2> <gloss>eglino, elleno giungono</gloss></item> 
<item><f>رساند</f> <f2>ras-ân-and</f2> <gloss>eglino, elleno conducono</gloss></item>
</list>

Con lo stesso metodo si forma il futuro <f>برسانم</f> <f2>bi-ras-ân-am</f2>, ecc.; l'imperativo <f>برسان</f> <f2>bi-ras-ân</f2>, il partic. pres.
<f>رساننده</f>, <f2>ras-ân-andah</f2>.</p>

<p>91. Per formare il tema di passato di questi verbi,
al tema di presente si unisce il suffisso <f2>t</f2> per mezzo di
un <f2>î</f2> (46), e il <f2>t</f2> allora si muta in <f2>d</f2> (23); dal tema
quindi <f2>rasân</f2> avremo il tema di passato <f2>rasân-î-d</f2>:

Intransitivo : Transitivo derivato:
<list>
<item><f>رسيدم</f> <f2>ras-î-d-am</f2> <gloss>io giunsi</gloss>, ecc. </item>
<item><f>رسانيدم</f> <f2>ras-ân-î-d-am</f2> <gloss>io condussi</gloss>, ecc.</item>



<item><f>راسيدی</f> <f2>ras-î-d-î</f2>.</item> 
<item><f>رسانيدی</f> <f2>ras-ân-î-d-î</f2>.</item> 

<item><f>رسيد</f> <f2>ras-î-d</f2>.</item> 
<item><f>رسانيد</f> <f2>ras-ân-î-d</f2>.</item> 


<item><f>رسيديم</f> <f2>ras-î-d-îm</f2>.</item> 
<item><f>رسانيديم</f> <f2>ras-ân-î-d-îm</f2>.</item> 

<item><f>رسيديد</f> <f2>ras-î-d-îd</f2>.</item>  
<item><f>رسانيديد</f> <f2>ras-ân-î-d-îd</f2>.</item> 

<item><f>رسيدند</f> <f2>ras-î-d-and</f2>.</item> 
<item><f>رسيانيدند</f> <f2>ras-ân-î-d-and</f2>.</item> 
</list>

Infinito <f>رسانيدن</f> <f2>ras-ân-î-d-an</f2>; partic. passato <f>رسانيده</f> <f2>ras-ân-î-d-ah</f2>.</p>

<p>92. Le preposizioni preposte ai verbi, come in san-
scrito, zendo, greco e latino, ne modificano il significato.
Nel vocabolario però questi verbi derivati vanno tutti
cercati sotto il semplice verbo, non preceduto da alcuna
preposizione, come si usa nei vocabolarii zendi e sanscriti.
Eccone alcuni esempi: 
Tema di pres. <f2>â</f2>, <gloss>venire</gloss>, pres. 
<f2>â-y-am</f2>, pass. <f2>âmadam</f2> (68):
<list>
<item><f>اندرآ</f> <f2>andar</f2> (<gloss>dentro</gloss>) <f2>â</f2>, <gloss>entrare</gloss>, <f2>andar âyam</f2>, <gloss>io entro</gloss>.</item>

<item><f>بازآ</f> <f2>bâz</f2> (<gloss>dindietro</gloss>) <f2>â</f2>, <gloss>ritornare</gloss>, <f2>bâz âyam</f2>, <gloss>io ritorno</gloss>.</item>

<item><f>برآ</f> <f2>bar</f2> (<gloss>dsopra</gloss>) <f2>â</f2>, <gloss>sopravvenire</gloss>, <f2>bar âyam</f2>, <gloss>io sopravvengo</gloss>.</item>


<pb n="30"/>


<item><f>بيرون آ</f> <f2>bîrûn</f2> (<gloss>fuori</gloss>) <f2>â</f2>, <gloss>uscire</gloss>, <f2>bîrûn âyam</f2>, <gloss>io esco</gloss>.</item>
<item><f>پيش آ</f> <f2>pîsh</f2> (<gloss>innanzi</gloss>) <f2>â</f2>, <gloss>accostarsi</gloss>, <f2>pîsh dyam</f2>, <gloss>io mi accosto</gloss>.</item>
<item><f>در آ</f> <f2>dar</f2> (<gloss>dentro</gloss>) <f2>â</f2>, <gloss>entrare</gloss>, <f2>dar âyam</f2>, <gloss>io entro</gloss>.</item>

<item><f>فرود آ</f> <f2>furûd</f2> (<gloss>giù</gloss>) <f2>â</f2>, <gloss>discendere</gloss>, <f2>furûd âyam</f2>, <gloss>io discendo</gloss>.</item>
</list>

Tema di pres. <f>dâr</f>, <f2>avere</f2>, pres. <f2>dâr-am</f2>, pass. <f2>dâsh-t-am</f2> (66):
<list>
<item><f>باز دار</f> <f2>bâz</f2> (<gloss>indietro</gloss>) <f2>dâr</f2>, <gloss>ritenere, ritirare</gloss>, <f2>bâz daram</f2>, <gloss>io ritengo</gloss>.</item>

<item><f>بر دار</f> <f2>bar</f2> (<gloss>sopra</gloss>) <f2>dâr</f2>, <gloss>levare, portar via</gloss>, <f2>bar dâram</f2>, <gloss>io porto via</gloss>.</item>

<item><f>فرو دار</f> <f2>furû</f2> (<gloss>giù</gloss>) <f2>dâr</f2>, <gloss>calare, mandar giù</gloss>, <f2>furû dâram</f2>, <gloss>io mando giù</gloss>, ecc.</item>
</list>

Nora. — Vi sono inoltre molti verbi composti di preposizioni
le quali, nel neo-persiano, non hanno più alcun significato, perchè
esse si sono tanto incorporate col verbo che verbo e preposizione
sembrano essere una sola parola. Tali preposizioni si riconoscono
soltanto dal confronto col zendo e col sanscrito e col persiano
antico dei Cuneiformi, nelle quali lingue tali preposizioni sono ancora
vive. Eccone alcuni esempi in alcuni temi di presente:

<list>
<item><f>آور</f> <f2>âvar</f2>, <gloss>portare</gloss>, cioè <f2>â-var</f2>, z. <zend>â-bar</zend>, skr. <skr>â-bhri</skr>.</item>
<item><f>فرما</f> <f2>farmâ</f2>, <gloss>comandare</gloss>, z. <zend>fra-mâ</zend>, skr. <skr>pra-mâ</skr>.</item>
<item><f>نويس</f> <f2>nuvîs</f2>, <gloss>scrivere</gloss>, antp. <oldp>ni-pis</oldp> (polacco pis-mo, scrittura).</item>
<item><f>پيما</f> <f2>paymâ</f2>, <gloss>misurare</gloss>, pehlev. <pehl>pat-mâ</pehl>, z. <zend>paiti-mâ</zend> (non usato), skr. <skr>prati-mâ</skr>.</item>
<item><f>آمرز</f> <f2>âmurz</f2>, <gloss>cancellare, perdonare</gloss>, z. <zend>â-marez</zend>, skr. <skr>â-mriǵ</skr>.</item>
<item><f>نشست</f> <f2>nishast</f2> (tema di pass.) <gloss>sedere</gloss>, z. <zend>zis-had</zend>, skr. <skr>mis-sad</skr>, ecc.</item>
</list>

VI. IMPERSONALI.</p>

<p>93. I verbi impersonali sono due: <f>با</f>, <f2>bâ</f2> (tema di
pres.), <f>بايست</f>, <f2>bâ-y-i-s-t</f2> (tema di pass.), esser necessario,

e <f>شا</f>, <f2>shâ</f2> (tema di pres), <f>شايست</f>, <f2>shâ-y-i-s-t</f2> (tema di
pass.), esser possibile (48, 53). Essi si costruiscono con


<pb n="31"/>


altri verbi al tema del passato che resta invariabile,
come: <f>بايد مرد</f>, <f2>bâyad murd</f2>, convien morire; <f>شايد آمد</f>, <f2>shâyad âmad</f2>, è possibile che venga. Si possono anche
costruire coi nomi, e allora il verbo che dipende da essi,
va posto nel tempo e nella persona voluti dal senso,
come in <f>شايد مرد من آيد</f>, <f2>shâyad mard mî</f2>  (particella, 96)
<f2>âyad</f2>, è possibile che l'uomo venga; <f>بايد مرد مي رود</f>
<f2>bâyad mard mî ravad</f2>, è necessario che quell’ uomo vada.

VII. PARTICELLE PREPOSTE AL VERBO.</p>

<p>94. Le particelle <f2>bi-</f2>, <f2>mî</f2>, <f2>hamî</f2>, <f2>nah</f2>, <f2>na-</f2>, <f2>mah</f2>, <f2>ma-</f2>
si prepongono al verbo.</p>

<p>95. La particella <f2>bi-</f2> si premette al futuro (40) e
all’ imperativo (42). Preposta invece al passato, indica
un’ azione che accadeva in un tempo passato, come in
<f>بگفتم</f> <f2>bi-guftam</f2> (tema di pres. <f>گو</f> <f2>gû</f2>), <gloss>io dissi, io dissi
allora, io diceva allora</gloss>.</p>

<p>96. Le particelle <f2>mî</f2> e <f2>hamî</f2>, la prima delle quali è
un abbreviamento della seconda, danno al verbo un
significato di continuità; <f>می پرسم</f> <f2>mî pursam</f2> e <f>همی پرسم</f>
<f2>hamî pursam</f2>, <gloss>io domando, io sto domandando</gloss>; <f>می پرسيدم</f>
<f2>mi pursîdam</f2> e <f>همی پرسيدم</f> <f2>hamî pursîdam</f2>, <gloss>io domandava,
io stava domandando</gloss>.</p>

<p>97. La particella <f2>nah</f2> o <f2>na-</f2> esprime la negazione
<f2>non</f2>. Nella seconda forma (<f2>na-</f2>) si incorpora col verbo,
trovandosi por è <f>نه کردم</f> <f2>nah kardam</f2>, e anche <f>نکردم</f> <f2>na-kardam</f2>,
io non ho fatto. Col verbo <f>هستن</f> <f2>hastan</f2>, <gloss>essere</gloss> (78),
essa perde la <f2>h</f2> finale e il verbo la <f2>h</f2> iniziale, contraendosi le vocali in <f2>î</f2>, come: <f>نيست</f> <f2>nîst</f2>, per <f>نه هست</f>
<f2>nah hast</f2>, <gloss>egli non è</gloss>; <f>نيستيم</f> <f2>nîstîm</f2>, per <f>نه هستيم</f> <f2>nah hastîm</f2>, <gloss>non siamo</gloss>.


<pb n="32"/></p>

<p>98. La particella <f2>mah</f2> o <f2>ma-</f2> si prepone soltanto
agli imperativi che prendono così un significato [proibitivo]
(z. antp. skr. <skr>mâ</skr>, gr. <grc>μὴ</grc>), come: <f>مه پرس</f> <f2>mah purs</f2>, e
<f>مپرس</f> <f2>ma-purs</f2>, non domandare. — L’imperativo-ottativo
di <f2>bûdan</f2>, <f>بودن</f>, che è <f>باد</f> <f2>bâd</f2> e <f>بادا</f> <f2>bâdâ</f2> (77), con
questa particella <f2>ma-</f2> esprime: <gloss>non avvenga che</gloss>, nella
forma di <f>مباد</f> <f2>ma-bâd</f2>, o <f>مبادا</f> <f2>ma-bâdâ</f2>. Segue sempre
in tal caso la particella <f>که</f> <f2>kih</f2>, <gloss>che, come</gloss>: 
<f>
برو مبادا که شوی تء برسد
</f>
<f2>bi-rav ma-bâdâ kih shûy i</f2> (segno del
genitivo, 109) <f2>tû bi-rasad</f2>; va, non avvenga che giunga
il tuo sposo.</p>
</div>
</div>
</div>
<div><head>B. DEL NOME.</head>

<div><head>VIII. DEL GENERE.</head>
<p>99. La lingua persiana non ha distinzione di genere,
ma per lo più esprime il maschile e il femminile con
parole diverse: <f>فرزند</f> <f2>farzand</f2>, <gloss>figlio</gloss>; <f>دختر</f> <f2>dukhtar</f2>, <gloss>figlia</gloss>;

<f>پسر</f> <f2>pusar</f2>, <gloss>fanciullo</gloss>; <f>کنيز</f> <f2>kanîz</f2>, <gloss>fanciulla</gloss>; <f>اسپ</f> <f2>asp</f2>,
<gloss>cavallo</gloss>; <f>ماديان</f> <f2>mâdiyân</f2>, <f2>cavalla</f2>.</p>


<p>100. Talvolta, per denotare il sesso, dopo il nome

comune si suol porre l’altro nome <f>نر</f> <f2>nar</f2>, o <f>نرّ</f> <f2>narr</f2>,
maschio, o sole mddal, femmina, come in <f>شير نر</f> <f2>shir i
(114) nar</f2>, <gloss>leone</gloss>, e <f>شير ماده</f> <f2>shîr î (114) mâdah</f2>, <gloss>leone femmina, leonessa</gloss>.

Nota. — Si noti che talvolta alcuni participii passivi arabi
uniti a nomi femminili prendono la terminazione araba del femminile
<f>ه</f> <f2>ah</f2> (propriam. in arabo <foreign xml:lang="ara">ة</foreign> <foreign xml:lang="arax">at</foreign>), come: <f>مذکور</f> <f2>madhkûr</f2> ar. <gloss>ricordato</gloss>, masc., donde <f>مذکوره</f> <f2>madikirah</f2>, ar. <gloss>ricordata</gloss>, femm. — Questa
maniera però è dei libri della tarda età della Letteratura persiana.</p>
</div>

<pb n="33"/>
<div>

<head>IX. DEL NUMERO.</head>

<p>101. I numeri sono due, [singolare] e [plurale]. Il primo
non ha terminazione propria, il secondo ne ha due, una
per gli [esseri animati], l'altra per gli [esseri inanimati].</p>


<p>102. Per gli esseri animati la desinenza plurale è
<f2>-ân</f2>, avremo quindi: 
<list>
<item>sg. <f>پادشاه</f> <f2>pâdishâh</f2>, <gloss>re</gloss></item>
<item>pl. <f>پادشاهان</f> <f2>padishâh-ân</f2>, <gloss>i re</gloss>.</item>
<item>pl. <f>گرگ</f> <f2>gurg</f2> <gloss>lupo</gloss>.</item>
<item>pl. <f>گرگان</f> <f2>gurg-ân</f2> <gloss>i lupi</gloss></item>
<item>sg. <f>مرغ</f> <f2>murgh</f2> <gloss>uccello</gloss>.</item>
<item>pl. <f>مرغان</f> <f2>murgh-ân</f2> <gloss>uccelli</gloss>.</item>

</list>

Se il nome termina in <f2>-â</f2> o in <f2>-û</f2>, tra queste vocali e la
desinenza <f2>-ân</f2> si suol porre una <f2>y</f2> (21), come: 

<list>
<item><f>دنا</f> <f2>dânâ</f2>, <gloss>sg. sapiente</gloss>.</item>
<item><f>دانايان</f> <f2>dânâ-y-ân</f2>, <gloss>pl. sapienti</gloss>.</item>
<item><f>آهو</f> <f2>âhû</f2>, <gloss>sg. gazella</gloss>.</item>
<item><f>آهويان</f> <f2>âhû-y-ân</f2>, <gloss>pl. gazelle</gloss> (raramente <f>آهوان</f> <f2>âhuv-ân</f2>, 21).</item>
</list>

Si eccettua il nome <f>نيا</f> <f2>niyâ</f2>, <gloss>avo</gloss>, che al plur. <f>نياگان</f> <f2>niyâg-ân</f2>, conservando l’antico <f2>g</f2> col quale terminava il
nome al singolare, cfr. z. e antp. <oldp>nyâka</oldp> e pehlev. <pehl>nyâk</pehl>, <gloss>avo</gloss>. — I nomi che terminano in <f2>-î</f2>, dinanzi alla desinenza
<f2>-ân</f2> risolvono questo <f2>-î</f2> in <f2>-iy</f2> (20), come <f>پارسي</f>
<f2>pârsi</f2>, <gloss>sg. persiano</gloss>, 
<f>پارسيان</f> <f2>pârsiy-ân</f2>, <gloss>pl. persiani</gloss>. — Se il nome termina

in <f2>-ah</f2>, l'<f2>h</f2> finale mutasi in <f2>g</f2> (32); sing. <f>مرده</f> <f2>murdah</f2>, <gloss>morto</gloss>,  
<f>مردگان</f> <f2>murdag-ân</f2>, <gloss>pl. i morti</gloss>. — I nome 
<f>سال</f> <f2>sâl</f2>, <gloss>anno</gloss>, ha un pl. irreg. <f>ساليان</f> <f2>saliy-ân</f2>.</p>


<p>103. Per gli esseri inanimati la desinenza del plurale
è <f2>hâ</f2>, donde avremo <f>شهر</f> <f2>shahr</f2>, <gloss>città</gloss>, plur. <f>شهرها</f> <f2>shahr-hâ</f2>. — I nomi che al singolare terminano in <f2>ah</f2>, contraggono l'<f2>h</f2> di questa terminazione con l’<f2>h</f2> iniziale di <f2>hâ</f2>, o
meglio la prima <f2>h</f2> sparisce dinanzi alla seconda;
<f>جامه</f>, <gloss>veste</gloss>, pl. <f>جامها</f> <f2>ǵâm-hâ</f2>, benchè si trovi anche
<f>جامهها</f> <f2>ǵâmah-hâ</f2>.</p>


<p>104. Si noti che queste terminazioni <f2>-ân</f2> ed <f2>-hâ</f2> non
si usano sempre regolarmente, trovandosi da <f>اسپ</f> <f2>asp</f2>,
<gloss>cavallo</gloss>, i plurali <f>اسپان</f> <f2>asp-ân</f2>, e <f>اسپها</f> <f2>asp-hâ</f2>; da 
<f>درخت</f> <f2>dirakht</f2>, <gloss>albero</gloss>, i  plurali <f>درختها</f> <f2>dirakht-hâ</f2>, e <f>درختان</f> <f2>dirakht-ân</f2>.




<pb n="34"/></p>


<p>105. Nei libri di assai tarda età si trova anche
una desinenza per i nomi collettivi che è <f2>-ât</f2>, come in
<f>زيور</f> <f2>zîvar</f2>, <gloss>ornamento</gloss>, coll. <f>زيورات</f> <f2>zivar-ât</f2>. Se il nome
termina in <f2>ah</f2>, l'<f2>h</f2> di questa terminazione innanzi alla
desinenza <f2>ât</f2> mutasi in <f2>ǵ</f2> (32), come in <f>نامه</f> <f2>nâmah</f2>, <gloss>libro</gloss>,
coll. <f>نامخهات</f> <f2>nâmaǵ-ât</f2>, e <f>قلعه</f> <f2>ḳal'ak</f2> (arabo), <gloss>rocca</gloss>, coll.
<f>قلعخات</f> <f2>ḳal'aǵ-ât</f2>. — Questa desinenza <f2>-ât</f2> è di origine
semitica; cfr. le desinenze femminili plurali semitiche
ebr. <heb>ôth</heb>, cald. <cald>âth</cald>, sir. <syr>oth</syr>, ar. <arab>-ât</arab>, e GARCIN DE TASSY,
Grammaire Persane, p. 25.</p>


<p>106. Talvolta i nomi plurali prendono il verbo al
singolare, come p. e. in <f>سالهاست</f> <f2>sâl-hâ-st</f2>, sono anni
(alla lettera: anni è, <f2>sâl</f2>, <gloss>anno</gloss>). I nomi al singolare, ma
con significato collettivo, prendono talvolta il verbo al

plurale, come: <f>لشکر آمدند</f> <f2>lashkar âmadand</f2>, <gloss>l'esercito
venne</gloss> (alla lettera: <gloss>vennero</gloss>).
</p>
</div> 
<div><head>X. DEI CASI
</head>

   
        <p>107. Il nominativo non ha terminazione.</p>


<p>108. Il vocativo ha la desinenza <f2>-â</f2>; <f>شاها</f> <f2>shâh-â</f2>,
        <gloss>o re!</gloss>, da <f>شاه</f> <f2>shâh</f2>, <gloss>re</gloss>. Più spesso si esprime con la particella <f>ای</f> <f2>ay</f2>, <gloss>o</gloss>; <f>ای پدر</f> <f2>ay padar</f2>, <gloss>padre!</gloss></p>


<p>109. Il genitivo si esprime con la vocale <f2>i</f2> fra i due
        sostantivi (reggente e retto), come in <f>شاهِ جهان</f> <f2>shâh i ǵihân</f2>,
        <gloss>re del mondo</gloss>. Se il nome termina in <f2>â</f2> o <f2>û</f2>, tra
        queste vocali e la <f2>i</f2> si frappone un <f2>y</f2>, come 
        <f>دانایِ چين</f> <f2>dânây i ćin</f2>, <gloss>un sapiente di Cina</gloss>, da <f>دانا</f> <f2>dânâ</f2>, <gloss>sapiente</gloss>;
        <f>باجوی پهلوان</f> <f2>bâzûy i pahlavan</f2>, <gloss>braccio di un eroe</gloss>, da 
        <f>بازو</f> <f2>bâzû</f2>, <gloss>braccio</gloss>. Se il nome termina in <f2>-ah</f2>, questa <f2>i</f2> del
        genitivo è segnata dalla hamzah <f>ء</f> (16, c), come 
        <f>نامهء خدا</f> <f2>nâmah i khudâ</f2>, libro di Dio, da <f>نامه</f> <f2>nâmah</f2>, <gloss>libro</gloss>. —
        
        Nei testi persiani che non hanno, come è generalmente,
        le vocali, questa <f2>i</f2> del genitivo non si nota mai, eccetto
        
        
        <pb n="35"/>
        
        
        nei casi dubbi, lasciando alla pratica del lettore l’indovinarla.
        
        NOTA. — Sull’origine di questa <f2>i</f2> che lo Spiegel dice essere un
        resto del pronome relativo <f2>ya</f2> zendo (come in <zend>mithrô yô vourugaoyaoitis</zend>,
        Mithra che ha ampi pascoli, <zend>yasht</zend> X, 1), vedi: SPIEGEL, Grammatik
        der Parsisprache, p. 52. i</p>


<p>110. Il dativo si indica con la particella <f2>bih</f2>, <f2>bi-</f2> preposta al nome, come in<f>بمرد</f> <f2>bi-mard</f2>, all’ uomo, da 
        <f>مرد</f> <f2>mard</f2>, <gloss>uomo</gloss>. Talvolta esso prende la desinenza <f2>ra</f2>, come:
        <f>مردرا</f> <f2>mard râ</f2>, <gloss>all’ uomo</gloss>.</p>


<p>111. L’accusativo prende la particella 74, come:
        <f>پادحاه را ديدم</f> <f2>pâdishâh râ dîdam</f2>, <gloss>io vidi il re</gloss>. Talvolta
        al nome si prepone la particella <f2>mar</f2>, come 
        <f>مر شاه</f> <f2>mar shah, regem</f2>. Se vanno in accusativo più nomi dipendenti
        dallo stesso verbo, il <f2>râ</f2> si mette dopo l’ultimo nome,
        come: <f>اسپ رجر و گاو را ربودند</f> <f2>asp u khar u gâv râ rubûdand</f2>, <gloss>rubarono un cavallo e un asino e un bue</gloss>.
        Se il nome in acc. è seguito da un altro in genitivo, il
        <f2>râ</f2> si mette dopo quest’ ultimo, come: 
        <f>فرزندانِ پادشاهرا ديدم</f> <f2>farzandân i pâdishâh râ dîdam</f2>, <gloss>ho visti i figli del re</gloss>.</p>


<p>112. L’ablativo si esprime colla preposizione <f>از</f> <f2>az</f2>
        o <f>زِ</f> <f2>zi-</f2>, da, come p. e. <f>شهر</f> <f2>shahr</f2>, <gloss>città</gloss>, abl. <f>از شهر</f> <f2>az 
        
        shahr</f2>, <f>زشهر</f> <f2>zi-shahr</f2>, <gloss>dalla città</gloss>.
        
        XI. DELL'ARTICOLO.</p>


<p>113. La lingua persiana non ha che l'articolo
        indeterminato <f2>î</f2> che si pospone ai nomi, come <f>مرد</f> <f2>mard</f2>,
        <gloss>uomo</gloss>, <f>مردی</f> <gloss>mard-î</gloss>, <gloss>un uomo</gloss>. — I nomi <f>روز</f> <f2>rûz</f2>, <gloss>giorno</gloss>,
        <f>شب</f> <f2>shab</f2>, <gloss>notte</gloss>, con l'articolo indeterminato hanno un
        significato avverbiale, <f>روزي</f> <f2>rûz-î</f2> un giorno, in un giorno,
        <lat>die quadam </lat>; <f>شبی</f> <f2>shab-î</f2>, <gloss>una notte, in una notte</gloss>, <lat>quadam nocte</lat>.
        
</p></div>
        
        <pb n="36"/>
        
<div>        
        <head>XII. DELL’ AGGETTIVO.</head>
        
        <p>114. Gli aggettivi si considerano come nomi e si
        uniscono ai sostantivi che essi qualificano, con un <f2>i</f2>, come
        si fa dei nomi in genitivo (109), come p. e. 
        
        <f>پادشاهِ بزرگ</f> <f2>pâdishâh i buzurg</f2>, <gloss>re grande</gloss>; <f>پهلوانِ دلير</f> <f2>pahlavân i dilîr</f2>, <gloss>eroe coraggioso</gloss>. — Gli aggettivi si usano al plurale
        solo quando abbiano significato di nomi, come p. e:
        <f>دانايان</f> <f2>dânâ-y-ân</f2> (102), <gloss>i sapienti, gli uomini sapienti</gloss>.
        dal sing. <f2>dânâ</f2>. — Quando invece essi fanno veramente
        da aggettivi e il nome, che essi qualificano, è in plurale,
        restano sempre invariabili, come in 
        <f>جوانانِ خردمند</f> <f2>ǵuvânân i (plur. di <f2>ǵuvân</f2>, <gloss>giovane</gloss>) khiradmand</f2>, <gloss>i giovani prudenti</gloss>.</p>


<p>115. Il comparativo si forma col suffisso <f2>tar</f2> (z.
        antp. skr. <skr>tara</skr>, gr. <grc>τερο-</grc>), come: <f>جوب</f> <f2>khûb</f2>, <gloss>bello</gloss>, comp.
        <f>خوبتر</f> <f2>khûb-tar</f2>, <gloss>più bello</gloss>. L'aggettivo <f>بد</f> <f2>bad</f2>, <gloss>cattivo</gloss>; al
        
        comp. per assimilazione delle due dentali, fa <f>بتّر</f> <f2>battar</f2>
        e talvolta anche <f>بتر</f> <f2>batar</f2> (VULLERS, lex. pers. s. v.) invece
        del regolare <f>بدتر</f> <f2>bad-tar</f2>. — Il superlativo termina in
        <f2>tarîn</f2>, <f>خوبترين</f> <f2>khûb-tarîn</f2>, <gloss>bellissimo</gloss>.</p>


<p>116. Nelle comparazioni il comparativo prende
        
        dopo di sè la preposizione <f>از</f> <f2>az</f2>, come: 
        <f>بزرگتر از دارا</f> <f2>buzurg-tar az Dârâ</f2>, <gloss>più grande di Dario</gloss>. Talvolta
        
        invece di <f>از</f> <f2>az</f2> si pone <f>که</f> <f2>kih</f2>, <gloss>che</gloss>.</p>


<p>117. Il superlativo relativo prende dopo di sè o la
        preposizione <f>از</f> <f2>az</f2> o la vocale <f2>i</f2> del genitivo (109),
        come: <f>بزرگترين از مردان</f> <f2>buzurg-tarîn az mardân</f2>, il più
        grande degli uomini; <f>توانگرترينِ شاهان</f> <f2>tuvângar-tarîn i shâhân</f2>, <gloss>il più potente dei re</gloss>.</p>
</div>
<div>


    <pb n="37"/>


<head>XIII. DEL PRONOME PERSONALE.</head>

<p>118. Pronomi personali sono i seguenti:

<list>
    <item><f>من</f> <f2>man</f2>, <gloss>io</gloss>.</item>
    <item><f>تو</f> <f2>tû</f2>, <gloss>tu</gloss>.</item>


<item><f>وی اوی او</f> <f2>û, ûy, vay</f2> <gloss>egli, ella</gloss></item>
<item><f>ما مايان </f> <f2>mâ, mâyân</f2>, <gloss>noi</gloss>.</item>
<item><f>شما شمايان</f> <f2>shumâ, shumâyân</f2>, <gloss>voi</gloss>.</item>
<item><f>ايشان</f> <f2>îshan</f2>, <gloss>eglino, elleno</gloss>.</item>

</list>
Di questi pronomi le forme <f>مايان</f> <f2>mâyân</f2>, <gloss>noi</gloss>, e 
<f>شمايان</f> <f2>shumâyân</f2>, <gloss>voi</gloss>, sono usate assai raramente. </p>


<p>119. Il dativo si esprime con la particella <f2>bih</f2>, <f2>bi-</f2>
cioè: <f>بمن</f> <f2>bi-man</f2>, a me; <f>بتو</f> <f2>bi-tu</f2>, <gloss>a te</gloss>. I pronomi di
3a pers. sing. e pl. <f2>-û</f2> ed <f2>îshân</f2> prendono dopo la particella
<f2>bi-</f2> un <f2>d</f2>, cioè <f>بدو</f> <f2>bi-d-û</f2>, <gloss>a lui</gloss>; <f>بديشان</f> <f2>bi-d-îshân</f2>, <gloss>a loro</gloss>.</p>


<p>120. L’ablativo si fa con <f2>az</f2> o <f2>zi-</f2>, da, come: 
<f>از من</f> <f2>az man</f2>, <f>زمن</f> <f2>zi-man</f2>, <gloss>da me</gloss>; <f>از ما</f> <f2>az mâ</f2>, <f>زما</f> <f2>zi-mâ</f2>, <gloss>da noi</gloss>.</p>


<p>121. L’accusativo prende la particella <f2>râ</f2>, cioè 
<f>او را</f> <f2>û râ</f2>, <gloss>lui, lei</gloss>, <lat>eum, eam</lat>; <f>ايشان را</f> <f2>îshân-râ</f2>, <lat>eos, eas</lat>; 
<f>شمارا</f> <f2>shumâ râ</f2>, <gloss>voi</gloss>. I pronomi <f2>man</f2> e <f2>tû</f2> dinanzi al <f2>râ</f2> si
abbreviano in <f2>ma-</f2>, <f2>tu-</f2>, <f>مرا</f> <f2>ma-râ</f2>, <gloss>me</gloss>; <f>ترا</f> <f2>tu-râ</f2>, <gloss>te</gloss>. Questo
<f2>râ</f2> serve anche per il dativo.</p>


<p>122. Quando questi pronomi sono in genitivo, essi
vanno aggiunti al nome, da cui dipendono, con la vocale
<f2>i</f2>, come: <f>سگِ من</f> <f2>sag i man</f2>, <gloss>il cane di me, il mio cane</gloss>

(vedi: [Pronomi possessivi]).

XIV. DEI PRONOMI POSSESSIVI.</p>


<p>123. I pronomi possessivi si esprimono ponendo in
genitivo il pronome personale per mezzo della vocale <f2>i</f2>
(109) immediatamente dietro al nome reggente, come:
<f>پدرِ من</f> <f2>padar i man</f2>, <gloss>padre di me, padre mio</gloss>; 
<f>خانهء شما</f> <f2>khanah i shumâ</f2>, <gloss>casa di voi, casa vostra</gloss>; <f>فرزندانِ من</f>
<f2>farzandân i mâ</f2>, <gloss>i figli nostri</gloss>; <f>بندگانِ ايشان</f> <f2>bandagân (plur. di daxdah, 102) i îshân</f2>, <gloss>servi di loro, loro servi</gloss>;




<pb n="40"/>
<f>درختهای ما</f> <f2>dirakhthây i (109) mâ</f2>, i nostri alberi. Si
possono anche aggiungere al nome i seguenti suffissi:

<list>
<item><f>م</f> <f2>-am</f2>, <gloss>mio</gloss>. <f>پدرم</f> <f2>padar-am</f2>, <gloss>padre mio</gloss>.</item>
<item><f>ت</f> <f2>-at</f2>, <gloss>tuo</gloss>.  <f>مادرت</f> <f2>mâdar-at</f2> , <gloss>madre tua</gloss>.</item>
<item><f>ش</f> <f2>-ash</f2>, <gloss>suo</gloss>. <f>برادرش</f> <f2>birâdar-ash</f2>, <gloss>fratello suo</gloss>.</item>

<item><f>مان</f> <f2>-imâ</f2>, <gloss>nostro</gloss>. <f>خواهرمان</f> <f2>khvâhar-imân</f2>, <gloss>sorella nostra</gloss>.</item>
<item><f>تان</f> <f2>-itân</f2>, <gloss>vostro</gloss>, <f>سگتان</f> <f2>sag-itân</f2>, <gloss>cane vostro</gloss>.</item>

<item><f>شان</f> <f2>-ishân</f2>, <gloss>loro</gloss>, <f>گاوشان</f> <f2>gâv-ishân</f2>, <gloss>bue loro</gloss>.</item>
</list>

Come si vede dagli esempi addotti, non si fa alcuna
distinzione fra il genere dei nomi; i suffissi suddetti servono
per l'uno e per l'altro genere.</p>


<p>124. Per i nomi al plurale valgono sempre gli stessi
suffissi: 
<list>
<item><f>برادرانت</f> <f2>birâdarân-at</f2>, <gloss>i tuoi fratelli</gloss></item>
<item><f>فرزندانش</f> <f2>farzandân-ash</f2>, <gloss>i suoi figli</gloss></item>
<item><f>سگانشان</f> <f2>sagân-ishân</f2>, <gloss>i loro cani</gloss></item>


</list></p>


<p>125. Questi pronomi-suffissi si trovano anche attaccati
ai verbi, ma con significato di accusativo o di dativo,
non di possesso, come in 
<f>گفتمت</f> <f2>guftam-at</f2>, <gloss>io ti dissi</gloss>;
<f>پرسيدش</f> <f2>pursîd-ash</f2>, <gloss>gli domandò</gloss>; 
<f>کشتيم</f> <f2>kushtiy-am</f2> (20), <gloss>tu mi hai ucciso</gloss>; 
<f>پرسيدم</f> <f2>pursîd-am</f2>, <gloss>egli mi domandò</gloss>.
(Non si confonda questo <f2>fursîd-am</f2>, 3a pers. sing. pass.
col suffisso <f2>-am</f2>, con <f2>fursîdam</f2> 1a pers. sing. pass., <gloss>io domandai</gloss>).</p>

<p>NOTA. — Il suffisso <f2>-ash</f2> talvolta è soggetto, come: 
    <f>گرفتش</f> <f2>girift-ash</f2>, <gloss>egli prese</gloss>; 
    <f>ببستش</f> <f2>bi-bast-ash</f2>, <gloss>egli legò</gloss>. 
    Quest'uso è un arcaismo
nel persiano, essendo frequente e di regola nel pehlevico: 
<f2>gûft-as</f2>, <gloss>egli disse</gloss> (Vend. I. 1).</p>


<p>126. Se il nome termina in <f2>â</f2> o in <f2>û</f2>, tra queste
vocali e il pronome suffisso si pone una <f2>y</f2> (18, 21), come:
<f>پا</f> <f2>pâ</f2>, <gloss>piede</gloss>, 
<f>پايم</f> <f2>pâ-y-am</f2>, <gloss>piede mio</gloss>; 
<f>زانو</f> <f2>zânû</f2>, <gloss>ginocchio</gloss>,
<f>زانويش</f> <f2>zânû-y-ash</f2>, <gloss>ginocchio suo</gloss>. Se il nome termina
in <f2>î</f2>, questo <f2>î</f2> dinanzi al suffisso si scioglie in <f2>iy</f2> (20),
come in <f>زندگانی</f> <f2>zindagânî</f2>, <gloss>vita</gloss>, 
<f>زندگانيت</f> <f2>zindagâniy-at</f2>, <gloss>la tua vita</gloss>. 
Se il nome termina in <f2>-ah</f2>, al pronome


<pb n="39"/>


suffisso si prepone una  <f>ا</f> come 
<f>نامه</f> <f2>nâmah</f2>, <gloss>libro</gloss>,
 <f>نامه اش</f> <f2>nâmah-ash</f2>, <gloss>il suo libro</gloss>.
</p>
</div>
<div>
    <head>XV. PRONOMI RIFLESSI.</head>

<p>127. Pronomi riflessi sono: <f>خود</f> <f2>khvad</f2> e 
<f>خويش</f> <f2>khvîsh</f2>, <gloss>se stesso</gloss> che si usano in tutte le persone, casi
e numeri; <f>خودم</f> <f2>khvad-am</f2>, <gloss>io stesso</gloss>,
 <f>خودت</f> <f2>khvad-at</f2>, <gloss>tu stesso</gloss>, 
<f>خودش</f> <f2>khvad-ash</f2>, <gloss>egli stesso</gloss>, ecc. — Unito al
verbo, si usa senza pronome suffisso; 
<f>خود آمدم</f> <f2>khvad âmadam</f2>, <gloss>io stesso venni</gloss>; 
<f>خود آمدی</f> <f2>khvad âmadî</f2>, <gloss>tu stesso sei venuto</gloss>, ecc. — Posti questi due pronomi dopo
i nomi, indicano proprietà, come 
<f>پدرِ خود</f> <f2>padr i  khvad</f2>, <gloss>il proprio padre</gloss>; 
<f>مادرِ خويش</f> <f2>mâdar i khvish</f2>,
<f>مادرِ خود</f> <f2>mâdar i khvad</f2>, <gloss>la propria madre</gloss>. Il pronome 
<f>خود</f> <f2>khvad</f2>
esprime anche un’ azione che ritorna su chi la fa, come:
<f>خود را زد</f> <f2>khvad râ zad</f2>, <gloss>battè se stesso</gloss>.</p>


<p>128. In alcuni libri di tarda ca trovasi anche il
plurale <f>خودها</f> <f2>khvad-hâ</f2>, come: 
<f>خودها را برهمن سازيم</f> <f2>khvad-hâ râ barahman sâzîm</f2>, facciamoci a: (Libro
del Pappagallo, fav. III); 
<f>نزديكُ شهرُ خودها رسيدند</f> <f2>nazdik i shahr i khvad-hâ rasîdand</f2>, <gloss>giunsero vicino alla loro città</gloss> (74. fav. III).</p>


<p>129. Il pronome <f>خويش</f> <f2>khvîsh</f2> (e con esso il composto 
<f>خويشتن</f> <f2>khvîshtan</f2>; <f2>tan</f2>, <gloss>corpo, persona</gloss>) servono a indicar, più generalmente, proprietà: <f>فرزند خويش</f> <f2>farzand i khvîsh</f2>, <gloss>il proprio figlio</gloss>.</p>
</div>

<div>
<head>XVI. PRONOMI DIMOSTRATIVI.</head>

<p>130. Pronomi dimostrativi sono: 
    <f>آن</f> <f2>ân</f2>, <gloss>quello, quella, quelli, quelle</gloss>, ecc.: 
    <f>آن مرد</f> <f2>ân mard</f2>, <gloss>quell’ uomo</gloss>;
    <f>آن زن</f> <f2>ân zan</f2>, <gloss>quella donna</gloss>;
    <f>آن مردان</f> <f2>ân mardân</f2>, <gloss>quegli uomini</gloss>;


<pb n="40"/>


<f>آن زنان</f> <f2>ân zanân</f2>, <gloss>quelle donne</gloss>, — e 
<f>اين</f> <f2>în</f2>, <gloss>questo, questa, questi, queste</gloss>, ecc.: 
<f>اين مرد</f> <f2>în mard</f2>, <gloss>quest’ uomo</gloss>, ecc., come 
<f>آن</f> <f2>ân</f2>.</p>


<p>131. Si trovano questi pronomi anche al plurale,
purchè non siano seguiti da nomi, cioè: 
<f>آنان</f> <f2>ânân</f2>, 
<f>آنها</f> <f2>ânhâ</f2>; 
<f>اينان</f> <f2>înân</f2>, 
<f>اينها</f> <f2>înhâ</f2>.</p>


<p>132. Questi pronomi <f2>ân</f2> ed <f2>în</f2>, in dativo e preceduti dalla particella <f2>bi-</f2> (110), assumono una <f2>d</f2>, come in
<f>بدان</f> <f2>bi-d-ân</f2>, a quello, e  <f>بدين</f> <f2>bi-d-în</f2>, <gloss>a questo</gloss>.</p>


<p>133. Il pronome <f>اين</f> <f2>în</f2>, dopo le preposizioni, perde

la <f>ا</f> iniziale, come in <f>برين</f> <f2>bar-în</f2>, sopra questo; 
<f>درين</f> <f2>dar-în</f2>, <gloss>in questo</gloss>.</p>

</div>

<div>

<head>XVII. PRONOMI RELATIVI E INTERROGATIVI.</head>

<p>134. I pronomi relativi sono: 
<f>که</f> <f2>kih</f2>, <gloss>che, il quale, la quale, i quali, le quali</gloss>, ecc. per le persone e per le cose,
e <f>چه</f> <f2>ćih</f2>, <f2>che</f2>, per le cose. Esempio: 
<f>خدا که جهان را آفريد</f> <f2>khudâ kih gihân râ âfarîd</f2>, Iddio che creò il
mondo. Nei casi obliqui il <f>kih</f> prende dopo di se anche
il pronome personale nel caso voluto dal costrutto, come:
<f>مرد که اروا ديدم</f> <f2>mard kih û-râ dîdam</f2>, <gloss>l’uomo che (che lui) ho veduto</gloss>. — Questa—costruzione sembra presa inprestito. dalle lingue semitiche:</p>


<p>135. Pronomi interrogativi sono: 
<f>که</f> <f2>kih</f2>, <gloss>chi? (per le persone)</gloss>
<f>کی</f> <f2>kî</f2>, <gloss>chi? (per le persone)</gloss>
<f>کدام</f> <f2>kudâm</f2>, <gloss>chi? (per le persone)</gloss>, e 
<f>چه</f> <f2>ćih</f2>, <gloss>che? (per le cose).</gloss> —
Il pronome <f2>ćih</f2> unito alla particella <f2>râ</f2> perde la <f2>h</f2> finale

e significa <gloss>perchè?</gloss> come: 

<f>چرا رفتی و بردی آرام من</f> <f2>ći-rà raftî u burdî ârâm i man?</f2> <gloss>perchè ti sei partito, e hai portato via il mio riposo?</gloss> (Firdusi) — Col verbo 
<f>هستن</f> <f2>hastan</f2>, <gloss>essere</gloss> (78), alla 3a pers. sing. si suol congiungere

questo pronome nel modo seguente: 
<f>چيست</f> <f2>ćîst</f2>, <gloss>che cosa è?</gloss> — 
Così anche con <f>که</f>: 
<f>کيست</f> <f2>kîst</f2>, <gloss>chi è?</gloss>;
<f>کيستن</f> <f2>kîstand</f2>, <gloss>chi sono?</gloss></p>
</div>
</div>
</body>
</text>
</TEI>